【裁判字號】    98,消債清,16
【裁判日期】    980515
【裁判案由】    清算事件
【裁判全文】
臺灣臺南地方法院民事裁定            98年度消債清字第16號
聲  請  人
即  債務人  甲○○
代  理  人  宋錦武律師
上列當事人因消費者債務清理事件聲請清算，本院裁定如下：
    主    文
聲請駁回。
聲請程序費用新臺幣壹仟元由聲請人負擔。
    理    由
一、本件聲請意旨略以：聲請人之配偶乙○○因罹患重症住院並
    須追蹤治療，而聲請人年事稍長，中年尋找工作不易，無收
    入來源，端賴次女丙○○支援照料，然其自身亦有債務須償
    還，聲請人累積債務總金額已達新台幣（下同） 1,624,468
    元，則聲請人有不能清償債務之情事，前已提出債權人清冊
    ，以書面向最大債權金融機構國泰世華商業銀行股份有限公
    司（下稱國泰世華銀行）請求共同協商債務清償方案，惟協
    商不成立，復未經法院裁定開始清算程序或宣告破產，為此
    ，爰依消費者債務清理條例提出本件清算之聲請等語。
二、按債務人不能清償債務或有不能清償之虞者，得依本條例所
    定更生或清算程序，清理其債務，消費者債務清理條例第 3
    條定有明文。又聲請更生或清算不合程式或不備其他要件者
    ，法院應以裁定駁回之，但其情形可以補正者，法院應定期
    間先命補正，復為同條例第 8條所明定。衡諸債之關係，係
    以當事人間之信賴關係為基礎，為社會經濟組織之重要支柱
    ，故當事人於以法律行為追求自己之利益之際，亦應顧及對
    方之利益，並考量債權債務在社會上之作用，本於誠實及信
    用之原則，行使債權及履行債務。是對於已陷入經濟上困境
    之消費者，若任其於惡性循環之債務窘境中生存，將衍生嚴
    重之社會問題，難以維持安定之社會經濟秩序，故為兼顧債
    權人、債務人雙方之利益，對陷於經濟上困境之消費者，乃
    允其於消費者債務清理條例施行後，得選擇以重建型之更生
    程序或清算型之清算程序清理其債務，藉以妥適調整債務人
    與債權人及其他利害關係人間之權利義務關係，保障債權人
    獲得公平受償，並謀求消費者經濟生活之重建復甦機會。惟
    若債務人履行債務並無困難，僅係為圖謀減免債務，而不為
    債務之履行，自有違債權契約為誠信契約之本旨。
三、經查，本件聲請人前於消費者債務清理條例施行後，於民國
    （下同） 98年1月間曾以書面向最大債權金融機構國泰世華
    銀行請求共同協商債務，於前置協商程序中，國泰世華銀行
    考量後提供之還款方案為「分 180期償還，利率2%，月付金
    8,759元」，然聲請人表示其每月僅能負擔3,000元之還款金
    額，故協商不成立，此有聲請人提出前置協商協商不成立通
    知書、國泰世華銀行 98年4月28日民事陳報狀附卷可憑，堪
    信為真實。
四、聲請人雖主張其年事稍長，中年尋找工作不易，無收入來源
    ，端賴次女丙○○支援照料云云，惟查：本院於98年4月7日
    依職權函詢國立成功大學本件聲請人離職前所領取之薪資及
    離職原因為何，嗣於 98年5月19日國立成功大學回函表示：
    「甲○○小姐於 96年1月至96年12月至本校神經學科擔任臨
    時工人員，每月領取 9,000元整薪資，無津貼獎金，其離職
    原因為個人因素。」足徵聲請人未於國立成功大學繼續任職
    而失業，係屬自願性離職，且聲請人既本於自由意志選擇離
    職，致喪失原來薪資收入，自難認其有何不能清償債務之情
    事。況聲請人為 47年5月生，現年51歲，尚未滿65歲，有戶
    籍謄本在卷可參，未達勞動基準法所規定強制退休年齡，仍
    有工作能力，以維持基本生活。綜上所述，顯見聲請人若未
    離職應有能力清償國泰世華銀行所提出之協商方案，非無資
    力清償債務，則聲請人以其年事稍長，中年尋找工作不易而
    無收入來源等語置辯，實不足採，其率爾聲請清算，非有理
    由。
五、復就聲請人提出之財產及收入狀況說明書觀之，聲請人自陳
    96年3月1日至 98年2月28日之所得除當時任職於國立成功大
    學之薪資收入外，僅有96年3月1日至12月31日止之營利、競
    技等收入共計32,832元，然聲請人自95年11月24日起至97年
    1月18 日止，合作金庫銀行帳戶內有頻繁之存款紀錄，其中
    部分匯款人為吳瑛瑛、王美玲、吳錦珠、黃淑珍、王玉香、
    胡麗絲、董振茂、董懷澤，上開期間內全部總存入金額高達
    1,435,900元 （利息未予計入），另提款金額每月亦逾數萬
    元，此有合作金庫銀行成大分行活期儲蓄存款存摺影本在卷
    可佐，觀諸上開帳戶內之提、存金額紀錄可知，聲請人雖陳
    稱其聲請清算前兩年之收入總額合計僅 140,832元，惟該帳
    戶內卻仍有不定期、不定金額供其支用，且其提領之金額頗
    鉅，顯見聲請人對自己收入狀況並未據實說明，亦與債務人
    於負債之際，除應積極開源努力勤奮工作以增加收入償還債
    務外，尚須節流儉樸其生活需求而適當控制其生活費用支出
    ，以達成勉力履行債務之要求牟不相同，是聲請人所陳尚屬
    無據，難予採信。
六、又參以，聲請人既自陳其現並無收入來源，經濟來源仰賴女
    兒陳珮君支援照料云云，惟觀諸聲請人所積欠之信用卡債務
    ，其信用卡消費內容，泰半為3c商品、百貨公司、網路購物
    、旅行社、服飾店、茶行等非必要之奢侈性消費（即新光三
    越百貨、遠東百貨、漢來大飯店、尚友旅行社、捷誠旅行社
    、燦坤3Ｃ 、東森得易購、紅陽科技、古都茶行、紫彤服飾
    等），及高額餐飲費用等，此有國泰世華銀行之陳報狀所附
    之信用卡歷史消費明細表附卷可稽，顯見聲請人並未能量入
    為出，過度消費所致，聲請人自應依誠實及信用之原則，撙
    節開銷並誠實勤勉地履行債務，且聲請人既任意擴張信用，
    恣意為奢侈性消費，自應承擔該消費享樂行為所生之債務，
    要無於密集消費後主張其有不能清償債務之情事而率爾聲請
    依清算程序清理其債務，益見聲請人顯無協商分期償債之真
    意，亦與前述消費者債務清理條例之立法目的有違。
七、末按現代社會經濟之本質係以貨幣為媒介的「信用經濟」型
    態，藉由信用制度的運行和擴展，交易者透過債權債務的建
    立來實現商品交換或金融交易，使市場經濟活絡並不斷拓展
    其深度和廣度。故而欲評估債務人是否符合「不能清償債務
    」之要件，應斟酌債務人之債務總額、債務人之年齡、工作
    能力，並衡諸債務人未來可正常獲得之勞務報酬、財產等綜
    合加以考量，亦即須加計債務人之未來償債能力，以評估債
    務人就其所積欠之總債務是否根本已清償不能或有不能清償
    之虞。若聲請人並未自國立成功大學離職，應足以負擔國泰
    世華銀行於前置協商程序中所提出之協商還款條件。況在債
    務履行期間聲請人屆時確實無力繳納，亦有與債權人磋商降
    低還款金額可能性，且日後聲請人之工作收入及財產狀況，
    確有無法履行債權人提出之債務清償方案或履行顯有重大困
    難時，聲請人非不得另行聲請以債務清理程序清理其債務。
    而聲請人在履行債務期間，本須經歷經濟困苦之過程，其生
    活開銷理當予以節制，除應積極開源，努力勤奮工作以增加
    收入償還債務外，其生活更須儉樸，且適當控制其生活費用
    支出，以達成勉力履行債務，以符合公平正義及誠信原則，
    且聲請人為償還債務，自應經歷履行期間較不寬裕之經濟生
    活，此乃聲請人於負擔債務時即得預見，是依誠實及信用之
    原則，聲請人於有履行可能性時，理應竭盡己力，撙節開支
    ，誠實勤勉地履行債務為是。此外，據國泰世華銀行之陳報
    狀所述：「聲請人堅持無法提高還款金額，逕表示要進入更
    生清算，並要求盡速發給前置協商不成立通知書以利聲請更
    生清算…」，益徵聲請人不願接受上開協商條件，顯然欠缺
    協商之真意，以及欠缺清理債務誠意，並有利用聲請清算程
    序減免債務之心態，自不足採。
八、綜上所述，聲請人既非不能清償債務或有不能清償之虞，其
    清算之聲請即不符消費者債務清理條例第 3條所定要件，且
    上開欠缺又屬無從補正，依上開說明，自應駁回其清算之聲
    請，爰裁定如主文。
中    華    民    國    98    年    5     月    15    日
                  民事第一庭    法  官  周素秋
上正本係照原本作成。
如不服本裁定，應於裁定送達後10日內，以書狀向本院提出抗告
，並繳納抗告費新臺幣1千元。
中    華    民    國    98    年    5     月    15    日
                                書記官  洪育祺


司法院資訊處製作；財團法人民間司法改革基金會備份。
